---
title: "Øvelse i Diamanter"
format: html
editor: visual
---

Indlæs det indbyggede dataset ***diamonds*** fra ***ggplot*** i R:

```{r echo=TRUE}
library(ggplot2)
df <- diamonds
```

Datasættet indeholder følgende variable

| Variable | Description | Values |
|------------------|-------------------------------|-----------------------|
| price | price in US dollars | \$326–\$18,823 |
| carat | weight of the diamond | 0.2–5.01 |
| cut | quality of the cut | Fair, Good, Very Good, Premium, Ideal |
| color | diamond color | J (worst) to D (best) |
| clarity | measurement of how clear the diamond is | I1 (worst), SI2, SI1, VS2, VS1, VVS2, VVS1, IF (best) |
| x | length in mm | 0–10.74 |
| y | width in mm | 0–58.9 |
| z | depth in mm | 0–31.8 |
| depth | total depth percentage | 43–79 |
| table | width of top of diamond relative to widest point | 43–95 |

```{r echo=TRUE}
names(df)
```

---

### Univariat analyse

#### 1 Måleniveauer

Beskriv for hver variabel, hvilket måleniveau den har

#### 2 Centrummål

-   Beregn gennemsnit og median for variablen `price`

-   Hvad er forskellen på gennemsnit og median?

#### 3 Spredningsmål

-   Beregn standardafvigelsen på variablen price

-   Hvad fortæller standardafvigelsen?

#### 4 Tabel og visualisering

-   Lav en tabel over variablen `cut`

-   Lav et søjlediagram over variablen `cut`

#### 5 T-test

I skal teste, om gennemsnittet for variablen carat er signifikant forskellig fra en forventet værdi på 1.

-   Opstil hypoteser for en t-test mod en forventet værdi

-   Gennemfør og konkluder på t-testen

#### 6 $\chi^2$-test

I skal teste, om fordelingen på variablen cut er forskellig fra en forventet fordeling. Den forventede fordeling er, at der er lige mange diamanter i hver af kategorierne *Fair, Good, Very Good, Premium*, og *Ideal* dvs. 20 % i hver.

-   Opstil hypoteser for en $\chi^"$-test mod en forventet fordeling

-   Gennemfør og konkluder på testen

---

### Bivariat analyse

#### 1 Krydstabel

-   Lav en krydstabel mellem variablene `color` og `cut`

-   Sættotaler og procenter på

#### 2 Korrelationskoefficienter

-   Udregn korrelationskoefficienten mellem variablene `cut` og `price`

-   Udregn korrelationskoefficienten mellem variablene `price` og `carat`

#### 3 $\chi^2$-test for uafhængighed

I skal nu bruge en chi-test til at teste, om der ser ud til at være en sammenhæng mellem variablene color og cut

-   Opstil hypoteser for en $\chi^"$-test for uafhængighed

-   Gennemfør og konkludér på testen
