---
title: "Dummykodning i R"
format: pdf
editor: visual
---

## Dummyvariable i regressionsanalyse

I denne lille undervisningnote skal I lære om at omkode diskrete variable til dummy variable, samt hvordan de kan bruges i regressionsanalyse. Princippet med dummier er, at man konstruerer en binær variabel for hver kategori på en disktret variabel. Disse binære variable tager enten værdien 0 eller 1.

En variabel for en variabel *køn* med to kategorier, *Mand* og *Kvinde*, kodes til to nye variable:

-   Mand

-   Kvinde

Respondenter med værdien "Kvinde" på den oprindelige variabel køn, tager værdien 1 på den nye variable *Kvinde.* Mænd tager værdien 0, og bliver dermed *referencekategori*. Det kaldes en referencekategori, fordi det er denne kategori, man måler ændringer fra i $\beta$ koefficienten på dummy–variablen:

$Indkomst = \alpha+\beta*Kvinde+\epsilon$

$\beta$ måler altid ændringen i Y, når den tilhørende afhængige variabel stiger med 1. I tilfældet med dummier, måler den ændringen på Y, når variablen *Kvinde* går fra 0 (mand) til 1 (kvinde).

$\alpha$ måler altid den forventede værdi på Y, når alle uafhængige variable = 0. Når variablen Kvinde = 0, må det nødvendigvis betyde, at respondenten er en mand. Dermed estimerer $\alpha$ den forventede værdi på Y for referencekategorien *Mand*.

```{r warning=F, message=F, eval=T, include=F}

ESS <- readRDS("C:/Users/mmn/Dropbox/Ilisimatusarfik/R/Ilisimatusarfik_Statistik_EO_F24/Data/ESS.rds") # Her hentes datasættet. Skriv din egen sti.
```

```{r warning=F, message=F, eval=T, include=F}

library(tidyverse)  

df <- filter(ESS, land=="DK") 

df <- df %>% select(net_indkomst, koen, udd_aar, ansaettelse_type) %>% na.omit()

setwd("C:/Users/mmn/Dropbox/Ilisimatusarfik/Undervisningsdokumenter/E24/litteratur")
```

## Dummier som factors

Hvis en variabel er indlæst i R som en factor, vil R automatisk behandle dens kategorier som en dummy-variable, når den inkluderes i en regressionsmodel. Hvis man ikke tager stilling til, hvilken kategori, der skal være referencekategori, vælger R selv. Men man *kan* selv gå ind og definere, hvilken kategori, der skal være referencekategori.

Før vi laver dummier af en diskret variabel, skal vi danne os et overblik over dens kategorier. Start derfor med at lave en tabel over kategorierne på variablen:

```{r warning=F, message=F}
library(janitor)

df %>% tabyl(koen)
```

Variablen har to kategorier, "Mand" og "Kvinde". Dernæst skal vi tjekke, hvilken type variablen er lagret som i datasættet:

```{r warning=F, message=F}

glimpse(df$koen)

```

Glimpse fortæller os, at variablen er gemt som en "factor" med to levels, "Mand" og "Kvinde". Vi ved, at R automatisk behandler factors som dummier, når de inkluderes i en regressionsmodel.

Glimpse fortæller os dog ikke, hvilken en af de to levels (kategorier), der vil blive som *referencekategori*. Men det kan du se med funktionen `contrasts()`:

```{r warning=F, message=F}
contrasts(df$koen)
```

Contrast fortæller os, at kategorien "mand" vil tage værdien 0 kategorien "kvinde" vil tage værdien 1, når variablen koen inkluderes i regressionsmodellen. Dermed vil $\beta$ måle den gennemsnitlige ændring i Y (indkomst), når variablen går fra 0 (mand) til 1 (kvinde). Det kan vi også se, hvis vi kører regressionen med variablen *koen* som uafhængig variablen og *indkomst* som afhængig variabel:

```{r warning=F, message=F}
library(texreg)

model1 <- lm(net_indkomst ~ koen, data = df)
(texreg::screenreg(list(model1), include.ci = F))
```

Rækken *koenKvinde* viser nu estimatet $\beta=-1802$ . Værdien er ændringen i Y, når man går fra kategorien mand (referencekategorien) til værdien kvinde.

Rækken *intercept* viser estimatet $\alpha=16977$ . Værdien er den forventede værdi på Y for referencekategorien (mand).

Hvis vi i stedet vil definere referencekategorien som værende *Kvinde* og måle ændringen i indkomst, når man går fra at være kvinde til at være mand, så kan man bruge funktionen `relevel()`. Her kan vi bestemme, hvilken kategori, der skal være referencekategorien. Nedenstående kode ændrer referencekategorien til *Kvinde*:

```{r warning=F, message=F}

df$koen <- relevel(df$koen, ref = "Kvinde")
```

Tjek efter med funktionen `contrast()` om det virkede:

```{r warning=F, message=F}

contrasts(df$koen)
```

Estimér nu modellen igen:

```{r warning=F, message=F}
model2 <- lm(net_indkomst ~ koen, data = df)
(texreg::screenreg(list(model2), include.ci = F))
```

Rækken *koenMand* viser nu estimatet $\beta=1802$ . Værdien er ændringen i Y, når man går fra kategorien Kvinde(referencekategorien) til værdien Mand.

Rækken *intercept* viser estimatet $\alpha=15175$ . Værdien er den forventede værdi på Y for referencekategorien (kvinde).

## Manuel kodning af dummier

Hvis man ikke gider rode med factors kan man i stedet kode variablene op i hånden. Det er oftest den metode, der giver bedst kontrol. Her konstruerer vi simpelthen nye variable for hver kategori på den oprindelige variabel, og tilføjer dem til datasættet.

Vi bruger funktionerne `mutate()` og `ifelse()` til omkode og/eller at skabe nye variable og tilføje dem til datasættet:

```{r warning=F, message=F}

df <- df %>% mutate(
              mand = ifelse(koen=="Mand",1,0),
              kvinde = ifelse(koen=="Kvinde",1,0))
```

Vi kan nu undersøge variablene mand og kvinde, som er blevet tilføjet til datasættet. Har de observationer, der tager værdien "Mand" på variablen koen også værdien 1 på variablen mand? Og omvendt for kvinder?

```{r warning=F, message=F}
df %>% select(koen, mand, kvinde) %>% head
```

Vi kan nu estimere regressionsmodellen igen, men vælge om vi vil inkludere variablen *mand* eller *kvinde.* Her inkluderes variablen *kvinde*:

```{r warning=F, message=F}
model3 <- lm(net_indkomst ~ kvinde, data = df)
(texreg::screenreg(list(model3), include.ci = F))

```

Intercepten beskriver nu den forventede indkomst for referencekategorien *mand* - med andre ord dem, der har 0 på variablen *kvinde.*

Koefficienten for den uafhænige variabel kvinde beskriver nu ændringen i den afhængige variabel Y (indkomst), når man går fra 0 til 1 på uafhænige variabel kvinde. Altså, den gennemsnitlige forskel/ændring i indkomst mellem mænd (referencekategori) og kvinder.
