---
title: "Aflevering 1"
format:
  html:
    css: css_etc/custom-theme-ilisimatusarfik-doc.css
    fontfamily: Calibri
  pdf:
    css: css_etc/custom-theme-ilisimatusarfik-doc.css
    fontfamily: Calibri
---

Følgende opgavesæt er den første ud af de seks obligatoriske afleveringer i faget. Du skal lave dine udregninger i R, men indsætte dine resultater og skrive dine svar i dette word-dokument. Når du er færdig med opgaven, skal du kopiere din kode fra R ind nederst i dokumentet og aflevere opgaven på Lectio under *afleveringer*.

## 1 Opret et script og åben data

Start med at åbne R-Studio ved at klikke på dit R-project. Opret dernæst et nyt script og gem det i samme mappe, som dit R-project. Du kan f.eks. kalde scriptet *Aflevering_1*.

-   Brug `getwd()` til at sikre dig, at du arbejder i den rigtige mappe på computeren

-   Indlæs datasættet **firma_data.rds** som et objekt i dit script

-   Brug funktionen **names()** til at se, hvilke variable datasættet indeholder

Du er nu klar til at starte analyserne!

```{r include=F}
getwd()
df <- readRDS("firma_data.rds")
names(df)
```

# 2 Tabeller

Variablen **tilfredshed** måler, hvor tilfredse firmaerne er med deres omsaetning på en likert skala:

1 (Meget utilfreds)

2 (Utilfreds)

3 (Hverken tilfreds eller utilfreds)

4 (Tilfreds)

5 (Meget tilfreds)

Lav en frekvenstabel over variablen. Kommentér på variablens fordeling - hvor mange er hhv. mere eller mindre tilfredse?

```{r}
library(janitor)
tabyl(df$tilfredshed)
```

# Barplot

-   Visualisér fordelingen på variablen **tilfredshed** med et barplot.

-   Prøv om du kan tilføje aksetitler

-   Prøv om du kan ændre farven på søjlerne i plottet

-   Hvis du har lyst, kan du eksperimentere med at gøre plottet endnu flottere med temaer eller ændre værdierne på akserne

-   Gem barplottet på din computer med `ggsave()`

```{r}
ggplot(df) +
  aes(x = factor(tilfredshed)) +
  geom_bar() +
  labs(
    title = "Tilfredshed med omsætning",
    x = "Tilfredshed",
    y = "Antal firmaer"
  ) +
  theme_minimal()
```

# Centrummål

Du er interesseret i at finde ud af, hvilken industri der er flest firmaer fra i datasættet.

-   Brug `Mode()` til at finde typetallet/modus for variablen industri

```{r}
library(DescTools)
(mode <- Mode(df$industri, na.rm = TRUE))
```

Datasættet indeholder også information på firmaernes omsætning i variablen **omsaetning**. Du er interesseret i at vide noget om, hvad firmaerne i dit datasæt typisk tjener

-   Brug `Mean()` til at udregne den gennemsnitlige omsætning

```{r}
Mean(df$omsaetning)
```

-   Brug `Median()` til at udregne medianen for omsætning

```{r}
Median(df$omsaetning)
```

-   Sammenlig gennemsnittet/middelværdien og medianen, som du lige har udregnet. Forklar med ord, hvad forskellen er på dem, og hvad fordelen ved dem hver især er

# Spredningsmål

For at få et endnu bedre overblik over fordelingen på variablen omsaetning er du interesseret i, hvor meget firmaernes omsætning ligger spredt omkring den gennemsnitlige omsætning.

-   Brug var() til et udregne variansen af variablen omsaetning

-   Brug sd() til at udregne standardafvigelsen af variablen omsaetning

-   Forklar med ord, hvad varians og standardafvigelse hver især måler, og hvilken information de giver os

# Boksplot

Endelig vil du gerne visualisere, hvor mange ansatte firmaerne i datasættet har

-   Brug et boksplot til at visualisere fordelingen på variablen ansatte

-   Forklar med ord, hvad boksplottet viser (hvilke værdier viser det os)

```{r}
library(ggplot2)

ggplot(df, aes(x = ansatte)) + # Variabel = omsaetning
  geom_boxplot() +  # Opretter et boxplot 
  theme_minimal() 
```

```{r}
sd
```

---

Når du er færdig skal du kopiere koden fra dit script og indsætte det nederst i dit dokument. Aflevér derefter din besvarelse på lectio under "Aflevering 1".
