---
title: "Aflevering 2: forslag til besvarelse"
format:
  html:
    css: css_etc/custom-theme-ilisimatusarfik-doc.css
    fontfamily: Calibri
    include-before-body: ../../home-button.html
---

*Følgende er et forslag til besvarelse af den anden ud af de seks obligatoriske afleveringer i faget.* *Brug det til at sammenligne med dine egne svar og diskutér med dine medstuderende.*

# 1 Opret et script og åben data

Start med at åbne R-Studio ved at klikke på dit R-project. Opret dernæst et nyt script og gem det i samme mappe, som dit R-project. Du kan f.eks. kalde scriptet *Aflevering_2*.

-   Brug `getwd()` til at sikre dig, at du arbejder i den rigtige mappe på computeren

-   Indlæs datasættet **firma_data.rds** som et objekt i dit script

-   Brug funktionen **names()** til at se, hvilke variable datasættet indeholder

```{r}
df <- readRDS("Data/GL_perspektiver.rds")
```

T-test

```{r}

tabyl(df$l7afoodhunt)
t.test(df$l7afoodhunt)
```

```{r}

tabyl(df$j16greenlandicjudicialsystem)
observeret <- c(33, 72, 183, 148, 86)
forventet_andele <- c(0.2, 0.2, 0.2, 0.2, 0.2)  # Din forventede fordeling

chi_test <- chisq.test(x = observeret, p = forventet_andele)

# Print resultatet
print(chi_test)
```
