---
title: "Aflevering 2: forslag til besvarelse"
format:
  html:
    css: css_etc/custom-theme-ilisimatusarfik-doc.css
    fontfamily: Calibri
    include-before-body: ../../home-button.html
  pdf:
    keep-md: true # Optional: Keeps the intermediate Markdown file
---

*Følgende er et forslag til besvarelse af den anden ud af de seks obligatoriske afleveringer i faget.* *Brug det til at sammenligne med dine egne svar og diskutér med dine medstuderende.*

## Opret et script og åben data

Start med at åbne R-Studio ved at klikke på dit R-project. Opret dernæst et nyt script og gem det i samme mappe, som dit R-project. Du kan f.eks. kalde scriptet *Aflevering_3*.

-   Brug `getwd()` til at sikre dig, at du arbejder i den rigtige mappe på computeren

-   Indlæs det indbyggede dataset `diamonds` fra `ggplot` i R i et objekt `df`:

    ```{r echo=T, warning=F, message=F}
    library(ggplot2)
    df <- diamonds
    ```

-   Brug funktionen `names()` til at se, hvilke variable datasættet indeholder

    ```{r echo=T, warning=F, message=F}
    names(df)
    ```

## **1 Korrelationer**

Følgende opgave er teoretisk. Du skal ikke bruge R, til at besvare opgaven.

**a) Beskriv med dine egne ord, hvad begrebet *korrelation* betyder**

**b) Beskriv med dine egne ord, hvad forskellen er på en *positiv* og en *negativ* korrelation**

## **2 Visualisering af korrelation**

I følgende opgave skal du bruge R.

**a) Lav et scatterplot over variablene** `carat` **som x-variabel** **og** `price` **som y-variabel**

```{r echo=T, warning=F, message=F}

library(ggplot2)

ggplot(df) +
  aes(x = carat, y = price) +
  geom_point(color="#003366") +
  labs(
    title = "Sammenhæng mellem carat og pris",
    x = "Carat",
    y = "Pris (USD)"
  ) +
  theme_minimal()
```

**b) På baggrund af plottet, mener du, at der er korrelation mellem carat og pris? Og i så fald, er den så positiv eller negativ?**

## 3 Korrelationskoefficienter

I følgende opgave skal du bruge R.

**a) Udregn den passende korrelationskoefficient mellem variablene `carat` og `price` givet deres måleniveauer**

```{r echo=T, warning=F, message=F}
cor.test(df$price, df$carat)
```

**b) På baggrund af korrelationskoefficienten, mener du så, at der er en korrelation mellem carat og pris? Og i så fald, er den svag, moderat eller stærk?**

### 4 T-test for forskelle på to gennemsnit

I følgende opgave skal du bruge R.

Du skal nu teste, om der er en signifikant forskel på den gennemsnitlige pris på diamanter, der har cut "Premium" og cut "Ideal". Derfor skal du først lave et datasæt, hvor du kun beholder de diamanter, der har cut "Premium" eller "Ideal".

**a) Kør nedenstående kode for at gemme et nyt datasæt der hedder `diamonds_filtered`, som kun indeholder "Premium" og "Ideal" diamanter:**

```{r echo=T, warning=F, message=F}
library(dplyr)

diamonds_filtered <- diamonds %>%
  filter(cut %in% c("Ideal", "Premium"))
```

**b) Du skal nu igang med t-testen. Start med at opstil hypoteser for en t-test for forskelle på to gennemsnit**

H0:

H1:

**c) Gennemfør t-testen i R. Husk at brug datasættet `diamonds_filtered`**

```{r echo=T, warning=F, message=F}
# Udfør t-test
ttest_resultat_bivariat <- t.test(price ~ cut, data = diamonds_filtered)

# Opret en tabel med resultaterne
(ttest_tabel_bivariat <- data.frame(
  Parameter = c("Gennemsnit Gruppe 1",        # Gennemsnit for første gruppe
                "Gennemsnit Gruppe 2",        # Gennemsnit for anden gruppe
                "Test-statistik",             # Teststatistikken (t-værdien)
                "P-værdi",                    # P-værdien
                "Nedre konfidensinterval",    # Nedre konfidensinterval
                "Øvre konfidensinterval",     # Øvre konfidensinterval
                "Frihedsgrader"),             # Frihedsgrader (df)
  Værdi = c(
    round(ttest_resultat_bivariat$estimate[1], 2),     # Gennemsnittet for første gruppe afrundet til 3 decimaler
    round(ttest_resultat_bivariat$estimate[2], 2),     # Gennemsnittet for anden gruppe afrundet til 3 decimaler
    round(ttest_resultat_bivariat$statistic, 3),       # Teststatistikken afrundet til 3 decimaler
    sprintf("%.4f", ttest_resultat_bivariat$p.value),  # P-værdien med 4 decimaler
    round(ttest_resultat_bivariat$conf.int[1], 3),     # Nedre konfidensinterval afrundet til 3 decimaler
    round(ttest_resultat_bivariat$conf.int[2], 3),     # Øvre konfidensinterval afrundet til 3 decimaler
    round(ttest_resultat_bivariat$parameter, 1)        # Frihedsgrader afrundet til 1 decimal
  )
))
```

**d) Forklar på baggrund af p-værdien, hvilken hypotese tror du på. Er der en signifikant forskel på den gennemsnitlige pris for diamanter, der har cut "premium" og diamanter, der har cut "ideal"?**

### 5 $\chi^2$-test for uafhængighed

I følgende opgave skal du bruge R.

Du skal nu teste, om der er en sammenhæng mellem diamanters cut og farve med en $\chi^2$-test for uafhængighed. Du skal altså teste, om der er en statistisk signifikant sammenhæng mellem variablene `color` og `cut`.

**a) Opstil hypoteser for en** $\chi^2$**-test for uafhængighed**

H0:

H1:

**b) Gennemfør testen i R**

```{r echo=T, warning=F, message=F}
library(dplyr)
library(janitor)

# Udfør chi²-test
chi_resultat_bivariat <- df %>%
  select(color, cut) %>%
  na.omit() %>%
  tabyl(color, cut) %>%
  chisq.test()

# Opret en data frame med chi²-testens resultater
(chi_tabel_bivariat <- data.frame(
  Parameter = c("Chi²-statistik",              # Testens Chi²-statistik
                "Frihedsgrader",              # Frihedsgrader (df)
                "P-værdi"),                   # P-værdi
  Værdi = c(
    round(chi_resultat_bivariat$statistic, 3),         # Chi²-statistikken afrundet til 3 decimaler
    chi_resultat_bivariat$parameter,                   # Frihedsgrader
    sprintf("%.4f", chi_resultat_bivariat$p.value)    # P-værdien formatteret til 4 decimaler
)))
```

**c) Forklar på baggrund af p-værdien, hvilken hypotese tror du på. Er der en signifikant sammenhæng mellem diamanters cut og farve?**
